【裁判字號】    94,訴,348
【裁判日期】    950119
【裁判案由】    履行分割協議等
【裁判全文】
臺灣屏東地方法院民事判決               94年度訴字第348號
原      告  辛○○
訴訟代理人  蔡將葳律師
被      告  乙○○
            甲○○
            丙○○○
            戊○○
            己○○
            庚○○
兼  上 2人  丁○○
訴訟代理人
上列當事人間請求履行分割協議等事件，本院於民國95年1 月18
日言詞辯論終結，判決如下：
    主  文
被告應協同原告，就屏東縣鹽埔鄉○○段六七六地號，面積一七
二七五點七一平方公尺，依附圖所示辦理分割登記，其中如附圖
所示編號６７６土地，面積三四五五點一四平方公尺，由被告丙○○○、丁○○、戊○○、己○○、庚○○取得，並按其原應有
部分保持共有；編號６７６－１土地，面積三四五五點一四平方
公尺，由被告乙○○取得；編號６７６－２土地地號，面積三四
五五點一四平方公尺，由原告辛○○取得；編號６７６－３土地
，面積六九一０點二九平方公尺，由被告甲○○取得。
訴訟費用由被告負擔。
    事實及理由
一、本件被告乙○○、甲○○、丙○○○、戊○○未於言詞辯論
    期日到場，核無民事訴訟法第386 條各款所列情形，爰依原
    告聲請，由其一造辯論而為判決。
二、原告主張：兩造共有坐落屏東縣鹽埔鄉○○段676 地號土地
    （下稱系爭土地），地目：旱，面積：17,275.71 平方公尺
    ，其中(1)原告辛○○應有部分為5 分之1 ，持分面積約3455
    .14 平方公尺、(2)被告乙○○應有部分為5 分之1 ，持分面
    積約3455.14 平方公尺、(3)被告丙○○○應有部分為25分之
    1 ，持分面積約691.03平方公尺、(4)被告丁○○應有部分為
    25分之1 ，持分面積約691.03平方公尺、(5)被告戊○○應有
    部分為25分之1 ，持分面積約691.03平方公尺、(6)被告己○○：應有部分為25分之1 ，持分面積約691.03平方公尺、(7)
    被告庚○○：應有部分為25分之1 ，持分面積約691.03平方
    公尺、(8)被告甲○○應有部分為5 分之2 ，持分面積約6910
    .29 平方公尺。兩造原於民國94年3 月5 日就系爭土地達成
    分割協議，並就各共有人分得位置、面積參照各共有人原分
    管使用位置具體繪成「共有土地分割協議書」（下稱系爭協
    議書），其中被告丙○○○、丁○○、戊○○、己○○及庚○○等5 人願依原有持分比例繼續保持共有，再委託土地代
    書陳美洲向屏東縣里港地政事務所申請分割複丈。嗣於里港
    地政事務所複丈期間，被告丙○○○、丁○○、戊○○、己○○及庚○○等5 人要求在渠等依原協議分得部分之土地南
    方沿被告乙○○分得土地部分西側界線留寬3.2 公尺之道路
    ，其他共有人亦已同意，最後兩造之分割協議方案即如94年
    4 月25日屏東縣里港地政事務所所繪製之複丈成果圖。詎被
    告丁○○、己○○及庚○○因考慮相關的行政規費、代書費
    用負擔之問題，而拒絕履行上開分割協議。為此，有請求被
    告履行分割協議，如附圖所示方法，協同原告辦理分割登記
    之必要。並聲明：如主文第1 項所示之判決。
三、被告乙○○、甲○○、丙○○○、戊○○等人經合法通知未
    於言詞辯論期日到庭，亦未提出書狀作何聲明或陳述。被告
    丙○○○、戊○○曾到庭表示同意如附圖所示之方式為分割
    。被告丁○○、己○○、庚○○則以：原則上同意依協議書
    上所載分割方案進行分割，事後請屏東縣里港地政事務所複
    丈時，則再就系爭土地南側預留道路為協商，但是協議分割
    時，有約定伊等不需要負擔分割費用，但協議書上卻載明伊
    等須要負擔測量費、複丈費、地政規費、代書費等費用，與
    協議當時約定不同等情置辯，並聲明：請求駁回原告之訴。
四、本院之判斷：
（一）原告主張兩造協議將共有之屏東縣鹽埔鄉○○段676 地號
      面積17,275.71 平方公尺土地分割，並依94年4 月25日里
      港地政事務所複丈成果圖所示將各該複丈後所編地號土地
      分歸兩造單獨所有或維持共有，但迄未依該附圖所示之協
      議內容將各該地號土地分歸兩造單獨所有或維持共有之事
      實，業據原告提出與其所述相符之系爭協議書、94年4 月
      25日里港地政事務所複丈成果圖各1 份、土地登記謄本 1
      件為證，而被告丙○○○、戊○○、丁○○、己○○、庚○○對於原告主張上開事實並不爭執，被告乙○○、甲○○則未具狀或到庭為爭執或反對之陳述。又證人陳美洲到
      庭證稱：本件全部共有人均同意分割，協議書是由我去找
      他們個別簽名蓋章的；協議書簽完後，我們就申請地政辦
      理測量，當時丙○○○、戊○○認為若他們所分得部分兩
      邊都留有道路，對他們比較有利，而其他共有人當時也沒
      有意見，因此地政人員才配合，而其他共有人對南側留3
      米路沒有意見，因此依據共有人間所協議之最後方案作為
      複丈依據而作成複丈成果圖（見本院卷第88、89頁）等語
      。準此，兩造間確有達成如原告主張之系爭分割協議書暨
      94年4 月25日屏東縣里港地政事務所複丈成果圖所示之分
      割方案一節，堪信屬實。
（二）至被告丁○○、己○○、庚○○固辯稱：協議書上約定伊
      等須要負擔測量費、複丈費、地政規費、代書費等費用，
      與協議當時約定不同一情。按解釋契約，應探求當事人立
      約時之真意，而探求當事人之真意，本應通觀契約全文，
      並斟酌訂立契約當時及過去之事實暨交易上之習慣，依誠
      信原則，從契約之主要目的及經濟價值等作全般之觀察，
      最高法院88年度臺上字第972 號判決意旨參照。經查，兩
      造間確已成立如附圖所示之分割協議，細究該分割協議之
      內容及過程，主要達成之目的即為消滅兩造共有系爭土地
      之法律關係，並取得單獨所有或維持共有，俾利系爭土地
      之經濟利用，且符合兩造使用現狀之利益，因此被告丁○○、己○○、庚○○上開所辯之費用負擔，乃為達成上開
      協議宗旨所必要之支出，而由兩造依應有部分比例負擔，
      尚且合理，況且上開被告3 人所辯並未能舉證該等費用負
      擔為分割協議之條件，或附有其他條件，甚或有其他無效
      事由存在，則該分割協議已成立生效，且無其他無效事由
      存在甚明。被告丁○○、己○○、庚○○執上開抗辯拒絕
      履行分割協議，顯不足採。
五、從而，原告依據兩造如附圖所示之分割協議，訴請被告依附
    圖所示，分別將各該複丈後所載之地號土地分歸兩造單獨所
    有或維持共有，即如訴之聲明所示，洵屬有據，應予准許。
六、據上論結：原告之訴為有理由，依民事訴訟法第385 條第1
    項前段、第78條、第85條第1項前段，判決如主文。
中    華    民    國    95    年    1     月    19    日
                  民事第二庭  審判長  法  官 阮世賢
                                      法  官 葉力旗
                                      法  官 林孟和
以上為正本，係照原本作成。
如不服本判決，應於收受送達後20日內向本院提出上訴書狀，其
未表明上訴理由者，應於提出上訴後20日內向本院補提理由書狀
（均須按他造當事人之人數附繕本）
                                      書記官 林天化
中    華    民    國    95    年    1     月    19    日


司法院資訊處製作；財團法人民間司法改革基金會備份。
